【裁判字號】    95,上,204
【裁判日期】    971112
【裁判案由】    損害賠償
【裁判全文】
臺灣高等法院高雄分院民事判決           95年度上字第204號
上  訴  人  高雄造船廠股份有限公司
                      號
法定代理人  甲○○
訴訟代理人  李錦臺律師
複 代 理人  柯尊仁律師
            林宗儀律師
被 上 訴人  乙○○
            蕭陳秀琴即盈典發電機電力開發工程行
共      同
訴訟代理人  吳剛魁律師
上列當事人間請求損害賠償事件，上訴人對於中華民國95年7 月
11日臺灣高雄地方法院95年度附民字第43號第一審判決，提起上
訴，本院刑事庭裁定移送民事庭（95年度附民上字第20號），本
院於97年10月29日言詞辯論終結，判決如下：
    主  文
上訴駁回。
移送民事庭後之第二審訴訟費用由上訴人負擔。
    事實及理由
一、上訴人主張：被上訴人乙○○為盈典發電機電力開發工程行
    （下稱盈典工程行）實際負責人。乙○○分別於民國91年4
    月12日，同年5 月2 日以盈典工程行名義，與上訴人簽訂合
    約書2 份，約定由盈典工程行承攬行政院海巡署海洋巡防總
    局（下稱海巡署）所有之PP-6005 巡方艇左右2 部舊引擎主
    機及PP-10009巡防艇左部1 部舊引擎主機修繕工程（下稱系
    爭修繕工程），工程款各為新台幣（下同）650 萬元及970
    萬元，均約定2 個月內修護完成交貨。乙○○因上開承攬契
    約而持有上訴人交付其修繕之上開引擎主機3 部及相關零件
    ，嗣因乙○○未能如期完成上開3 部引擎主機之修繕工程，
    上訴人乃於92年10月20日下午，派員前往盈典工程行，欲取
    回該3 部引擎主機及已拆卸之相關零件，乙○○明知上揭3
    部引擎主機及因修繕而拆卸之零件均係海巡署所有，而為其
    業務上占有之物，竟意圖為自己不法之所有，將其修繕時，
    自PP-6005 巡防艇引擎主機拆卸之油嘴噴射泵總成12組（每
    組為10萬6,000 元），轉速感應器2 支（每支為8,000 元）
    活塞連桿2 支（每支35萬元）及頂推桿3 組（每組2 萬3,00
    0 元）等零件（下系爭零件）予以侵占入己，致無法履行兩
    造所簽訂之契約。
    而被上訴人蕭陳秀琴即盈典工程行為乙○○之僱用人，乙○
    ○侵占系爭零件，而無法履行兩造所簽訂之契約，致上訴人
    受有205 萬元7,000 元之損害，被上訴人蕭陳秀琴即盈典工
    程行自應與乙○○連帶賠償責任。爰依民法第184 條第1 項
    、第188 條、第962 條占有被侵害之損害賠償請求權及民法
    第216 條、第244 條債務不履行之損害賠償請求權提起本件
    訴訟。聲明求為判決：(一)被上訴人應連帶給付上訴人205 萬
    7,000 元。(二)訴訟費用由被上訴人連帶負擔。(三)願供擔保請
    准宣告假執行。
二、被上訴人則以，因友聯產物保險股份有限公司（下稱友聯公
    司）承保海巡署所有前揭2 艘巡防艇之船體險而已於海巡署
    所有之系爭零件遭侵占後，予以理賠，並由海巡署轉讓前開
    受損引擎主機所有權及承修廠商未能如期修繕該引擎主機之
    損害賠償請求權，嗣向原承攬修繕前揭引擎主機之而上訴人
    另案求償（即原法院92年度重訴字第439 號）並於訴訟處達
    成和解。依法院向友聯公司函查結果；前揭PP-6005 巡防艇
    引擎主機係短少B6缸之缸頭由燃油噴油嘴整組飛輪殼右
    側上部轉速感應器2 支A2及B2汽缸活塞連桿各1 支進氣
    閥頂推桿1 支（下稱前揭零件）。而非上訴人所指之系爭零
    件全部。且前揭零件係屬友聯公司所有，友聯公司對於該短
    少之零件已不予追究，亦不再作任何主張。又上訴人公司總
    經理楊忠信於94年3 月2 日就乙○○侵占案件，於警詢時陳
    稱：系爭零件「已經是壞掉的材料」，故委託盈典工程行修
    繕等語。系爭零件既係「已經是壞掉的材料」，即無價值可
    言。因之，上訴人請求賠償其占有系爭零件被侵害之損害，
    已無理由。況乙○○與上訴人公司舊船部經理林清波於92年
    10月20日在高雄市警察局三民第二分局共同簽署協議同意由
    乙○○繼續修繕海巡署編號PP-6005 巡防艇左部引擎主機，
    並於92年10月31日交回，若無交回，乙○○同意受罰。另編
    號PP-10009巡防艇左部引擎主機及PP-6005 巡防艇右部引擎
    主機先由上訴人公司總經理楊忠信載回。詎料，楊忠信違反
    上開協議，竟於92年10月20日即將前揭3 部引擎主機及零件
    全部載回。本件係因楊忠信違背上開協議，致乙○○無法依
    協議日期履約，是上訴人請求賠償債務不履行之損害亦無理
    由。再者，被上訴人因修繕前揭2 艘巡防艇引擎主機，上訴
    人尚積欠被上訴人修繕費用800 萬元。被上訴人如須賠償上
    訴人，被上訴人亦主張以上訴人所積欠之修繕費用抵銷等語
    ，資抗辯。並答辯聲明：(一)上訴人之訴及假執行之聲請均駁
    回。(二)如受不利判決，願供擔保，請准免予假執行。
三、本件原審對於上訴人之請求判決：上訴人之訴及假執行之聲
    請均駁回。上訴人聲明不服，上訴聲明求為判決：(一)原判決
    廢棄。(二)被上訴人應連給付上訴人205 萬7,000 元。(三)訴訟
    費用由被上訴人連帶負擔。被上訴人則答辯聲明：(一)上訴駁
    回。(二)訴訟費用由上訴人負擔。
四、兩造不爭執之事項如下，並有系爭零件估價單、合約書、和
    解書、進口報單、影本各1 份1 在卷足憑，且經本院依職權
    調閱原法院92年度重訴字第439 號損害賠償等卷，本院95年
    度上易字第629 號乙○○業務侵占案全卷無訛，堪予採信：
  (一)被上訴人乙○○代理被上訴人蕭陳秀琴即盈典工程行分別於
    91年4 月12日、同年5 月2 日與上訴人簽訂2 份合約書，約
    定由盈典工程行承攬海巡署所有之PP-6005 巡防艇左右2 部
    舊引擎主機及PP-10009巡防艇左部1 部舊引擎主機之修繕工
    程工程款各為650 萬元及970 萬元，均約定2 個月內修繕完
    成交付。
  (二)友聯公司因承保海巡署所有前揭2 艘巡防艇之船體險，並由
    海巡署轉讓前開受損引擎主機所有權及對承修廠商即上訴人
    未能如前修繕該引擎主機之損害賠償請求權後對上訴人起訴
    請求賠償（即原法院92年度重訴字第439 號），而與上訴人
    於94年3 月3 日就該引擎主機修繕損害賠償事件成立訴訟外
    和解。
  (三)被上訴人乙○○因業務侵占系爭零件，經本院95年度上易字
    第629號判處有期徒刑1年確定在案。
五、兩造爭執事項為：(一)上訴人依占有被侵害及債務不履行之法
    律關係，請求被上訴人連帶賠償其損害有無理由？如得請求
    ，其金額為何？(二)被上訴人如應賠償損害，可否主張抵銷修
    繕費用800萬元？
六、上訴人依占有被侵害及債務不履行之法律關係，請求被上訴
    人連帶賠償其損害，有無理由？如得請求，其金額為何？
  (一)按占有被侵奪者，依民法第962 條上段規定，其占有人固得
    請求返還其占有物。但所謂占有人，必就其占有物有事實上
    之管領力，否則，即使對於占有物有合法之權源，亦不能本
    於占有請求返還（最高法院64年台上字第2026號判例參照）
    。又「麻豆貨運行之占有系爭土地，原係聯全公司本於租賃
    關係而交付，麻豆貨運行既未侵奪聯全公司之占有，亦無妨
    害其占有可言，與民法第962 條規定，殊無關涉。又聯全公
    司縱得依民法第455 條規定，請求麻豆貨運行返還租賃物，
    並依債務不履行規定請求損害賠償。在麻豆貨運行交還租賃
    物前，聯全公司對於系爭土地為間接占有人，其與直接占有
    人麻豆貨運行之間既得本於租賃關係請求債務不履行之損害
    賠償。即不得對直接占有人，以占有受侵為由，依侵權行為
    之規定，請求損害賠償。蓋占有為對於物支配之事實，與占
    有之本權有別。間接占有人與直接占有人間關於占有之關係
    ，惟有依其相互間之法律關係定之，尚不發生占有侵害之侵
    權行為問題，此與主張占有受第三人侵害之情形，固不相同
    ；與主張所有權或其他得為占有之本權受侵害，得併請求侵
    權行為損害賠償之情形，亦不得相提並論。」（最高法院78
    年台上字第326 號判決要旨參照）。
  (二)查上訴人分別於91年4 月12日、91年5月3日與台灣中國航聯
    產物保險股份有限公司（嗣與友聯公司合併、友聯公司為存
    續公司）就海巡署所有編號PP-6005 巡防艇左右兩部引擎主
    機修繕工程及巡防艇週邊拆裝設施及消防設備補充、編號PP
    -10009巡防艇左部引擎主機修繕工程等簽訂修繕工程承攬合
    約書，此有該合約書影本2 份在卷可稽（見原法院92年度重
    訴字第439 號卷第11至第28頁）。而上訴人另於91年4 月12
    日、同年5 月2 日以之與盈典工程行（由被上訴人乙○○以
    負責人名義為之）訂立合約書，約定由被上訴人盈典工程行
    承攬系爭修繕工程，此亦有合約書影本2 份附卷足憑（見本
    院卷第52頁至第55頁）。是被上訴人之占有前揭3 部引擎主
    機，原係上訴人本於承攬關係而交付。雖上訴人於91年5 月
    15日將前揭3 部引擎主機交予被上訴人乙○○時，零件並無
    短缺等情，有被上訴人乙○○出具之引擎保管單影本1 紙附
    於偵查卷可稽（見臺灣高雄地方法院檢察署94年度偵字第69
    31號偵查卷第34頁）。而友聯公司於取回PP-6005 巡防艇之
    左右兩部引擎主機，依中國驗船中心驗船師現場勘驗結果，
    右引擎主機零件完整，左引擎主機零件短缺部分為：油嘴
    噴泉1 組轉速感應器2 支活塞連桿2 支頂推桿1 支，
    此復有友聯公司97年8 月8 日 (97) 旺總理賠字第1111號函
    附卷足憑（見本院卷第266 頁），並為兩造所不爭執（見本
    院卷第269 頁）堪認被上訴人乙○○有侵占PP-6005 巡防艇
    左引擎主機零件油嘴噴泉1 組轉速感應器2 支活塞連
    桿2 支頂推桿1 支（上訴人主張係侵占系爭零件全部，尚
    有誤會）。然仍難認被上訴人乙○○係侵奪上訴人之占有，
    亦無妨害其占有可言，與民法第962 條規定，並無關涉。揆
    諸首揭說明，在被上訴人乙○○交還前揭PP-6005 巡防艇左
    引擎主機前，上訴人對於前揭零件為間接占有人，其與直接
    占有人乙○○之間，即不得對直接占有人乙○○以占有受侵
    害為由，依侵權行為之規定，請求損害賠償。蓋因占有物為
    對於物支配之事實，與占有之本權有別，間接占有人與直接
    占有人間關於占有之關係，惟有依其相互間之法律關係定之
    ，尚不發生占有侵害之侵權行為間題。是上訴人依民法第18
    4 條第1 項、第188 條規定，請求被上訴人連帶賠償損害部
    分，即難認為有理由。
  (三)又上訴人雖另主張因被上訴人乙○○侵占系爭零件，致被上
    訴人盈典工程行無法履行兩造所簽訂之契約，應連帶賠償上
    訴人所失利益云云。然查上訴人因承攬前揭3 部引擎主機修
    繕工程而占有該3 部引擎主機，嗣又與被上訴人盈典工程行
    訂立次承攬修繕契約，而將之轉交由被上訴人乙○○占有。
    惟被上訴人未依約於期限內完成前揭3 部引擎主機修繕工程
    ，上訴人公司總經理楊忠信乃於92年10月20日下午，率員前
    往被上訴人盈典工程行處，欲取走前揭3 部引擎主機，被上
    訴人乙○○予以拒絕，雙方因而發生爭執等情，有高雄市政
    府警察局勤務指揮中心受理各類案件紀錄表1 紙在卷可憑（
    見前開偵查卷第114 頁）。嗣被上訴人乙○○乃於同日（即
    92年10月20日）下午15時10分與上訴人公司舊船部經理林清
    波在高雄市政府警察局三民第二分局共同簽署協議，同意由
    被上訴人乙○○繼續修繕海巡署編號PP-6005 巡防艇左部引
    擎主機，並於92年10月31日交回，若無法交回，被上訴人乙
    ○○同意受罰，另編號PP-6005 巡防艇右部引擎主機及PP-1
    0009巡防艇左部引擎主機先由上訴人公司總經理楊忠信載回
    等情，已據楊忠信於檢察官偵訊時陳述無訛（見前開偵查卷
    第95頁），並有前揭受理各類案件紀錄表所載協議在卷可資
    佐證（見本院卷第290 頁），乃楊忠信違反上開協議，將前
    揭3 部引擎主機及零件全部載回，致被上訴人無法依協議於
    92年10月31日將編號PP-6005 巡防艇左部引擎主機修繕交回
    ，是被上訴人無法履行契約，顯係因上訴人先為違反協議之
    行為所致。則上訴人主張被上訴人不履行債務，應連帶賠償
    其所失利益云云，亦屬無理由，不應准許。
  (四)綜上，上訴人以被上訴人乙○○侵占其所交付保管之系爭零
    件，請求被上訴人連帶賠償其損害，並無理由，不應准許。
七、被上訴人如應賠償損害，可否主張抵銷修繕費用800 萬元？
    本件上訴人以被上訴人乙○○侵占其所交付保管之系爭零件
    ，請求被上訴人連帶賠償其損害，並無理由，不應准許，已
    如前述，是被上訴人可否主張抵銷修繕費用800 萬元，即毋
    庸再予論述，併此敘明。
八、綜上所述，原審為上訴人敗訴之判決，核其理由雖有不同，
    惟其結論尚無不合，仍應予以維持。上訴論旨指摘原判決不
    當，求予廢棄改判，為無理由，應予駁回。
九、本件事證已臻明確，兩造其餘攻擊防禦方法，核與判決之結
    果不生影響，爰不一一論述。
十、據上論結，本件上訴為無理由，依民事訴訟法第449 條第2
    項、第78條，判決如主文。
中    華    民    國    97    年    11    月    12    日
                              民事第三庭
                                  審判長法官  張國彬
                                  法      官  鄭月霞
                                  法      官  吳登輝
以上正本證明與原本無異。
如對本判決上訴，須於判決送達後20日內向本院提出上訴狀，其
未表明上訴理由者，應於上訴後20日內向本院提出上訴理由書（
均須按他造當事人之人數附繕本）。上訴時應提出委任律師或具
有律師資格之人之委任狀，並依附註條文規定辦理。
中    華    民    國    97    年    11    月    13    日
                                  書  記  官  張明賢
附註：
民事訴訟法第466條之1：
對於第二審判決上訴，上訴人應委任律師為訴訟代理人，但上訴
人或其法定代理人具有律師資格者，不在此限。
上訴人之配偶、三親等內之血親、二親等內之姻親，或上訴人為
法人、中央或地方機關時，其所屬專任人員具有律師資格並經法
院認為適當者，亦得為第三審訴訟代理人。第１項但書及第２項
情形，應於提起上訴或委任時釋明之。
                                                      Ｆ


司法院資訊處製作；財團法人民間司法改革基金會備份。
